【裁判字號】    98,簡上,1094
【裁判日期】    990323
【裁判案由】    詐欺
【裁判全文】
臺灣桃園地方法院刑事判決            98年度簡上字第1094號
上  訴  人
即  被  告  乙○○
上列被告因詐欺案件，不服本院中華民國98年9 月29日98年度桃
簡字第1546號第一審刑事簡易判決（檢察官聲請簡易處刑案號：
98年度偵字第5925號），提起上訴，本院管轄之第二審合議庭判
決如下︰
    主  文
上訴駁回。
    事  實
一、乙○○明知申請帳戶使用係輕而易舉之事，一般人無故取得
    他人金融帳戶使用之行徑常與財產犯罪之需要密切相關，而
    可預見該名不自行申辦帳戶之人，可能係遂行不法所有意圖
    用以詐騙、恐嚇取財等不法財產犯罪行為，又對於提供帳戶
    予他人使用雖無必然引發他人萌生犯罪之確信，但仍以縱若
    有人持以犯罪亦不違反其本意，而基於幫助他人詐欺取財不
    確定故意之犯意，於民國97年12月31日下午1 時許，在桃園
    縣桃園市○○路統領百貨公司內，將其所申辦之渣打國際商
    業銀行莊敬分行帳戶（戶名：乙○○；帳號：000000000000
    00號）及聯邦商業銀行北桃園分行帳戶（戶名：乙○○；帳
    號：000000000000號）之存摺、提款卡及密碼資料，交付予
    某真實姓名、年籍不詳自稱渣打銀行職員「陳正義」之詐騙
    集團成年成員，供該人所組成之詐騙集團取得詐欺所得財物
    之用。嗣該成年所屬詐欺集團基於意圖為自己不法所有之犯
    意，於98年1 月1 日、7 日分別撥打電話給丁○○、丙○○
    、甲○○，佯稱其等購物匯款方式出現錯誤，要求其等至自
    動提款機前依指示重新操作，致渠等分別陷於錯誤，而丁○○於同年1 月1 日、2 日，分別匯出新臺幣（下同）81,000
    元、88,000元及1,000 元至乙○○上開聯邦北桃園分帳戶、
    丙○○於同年1 月7 日晚上5 時許，分別匯出20,990元及7,
    236 元至乙○○上開渣打莊敬分行帳戶、甲○○於同年1 月
    7 日匯出18,039元至乙○○上開渣打莊敬分行帳戶。嗣經丙○○、甲○○、丁○○發覺有異，報警後始循線查獲，始悉
    上情。
二、案經桃園縣政府警察局報告臺灣桃園地方法院檢察署檢察官
    偵辦後聲請簡易判決處刑。
    理  由
一、按被告以外之人於審判外之陳述，雖不符前四條之規定，而
    經當事人於審判程序同意作為證據，法院審酌該言詞陳述或
    書面陳述作成時之情況，認為適當者，亦得為證據。刑事訴
    訟法第159 條之5 第1 項定有明文。經查，卷附之被害人丙○○、甲○○、丁○○於警詢中之指述，性質上雖為被告以
    外之人於審判外之陳述，惟被告於本院審理時，對於上開證
    據之證據能力，均同意其等有證據能力（見本院卷第22頁）
    ，依前揭刑事訴訟法第159 條之5 第1 項之規定，均得作為
    證據。次按，除前三條之情形外，下列文書亦得為證據：一
    、除顯有不可信之情況外，公務員職務上製作之紀錄文書、
    證明文書。二、除顯有不可信之情況外，從事業務之人於業
    務上或通常業務過程所須製作之紀錄文書、證明文書。三、
    除前二款之情形外，其他於可信之特別情況下所製作之文書
    。刑事訴訟法第159 條之4 定有明文。經查，丁○○於聯邦
    銀行自動櫃員機之匯款單據影本3 紙、丙○○於郵政自動櫃
    員機之匯款單據影本1 紙、甲○○之合作金庫銀行存摺影本
    、被告上開渣打銀行、聯邦銀行銀行帳戶之開戶資料及交易
    往來明細表等文件，係從事業務之銀行業者，於業務上或通
    常業務過程所須製作之紀錄文書、證明文書，且無顯有不可
    信之情況，故有證據能力。又卷附被害人丙○○、甲○○、
    丁○○分別報案後，臺北縣政府警察局新店分局碧潭派出所
    、新竹縣政府警察局竹東分局二重埔派出所及臺北市政府警
    察局文山二分局萬盛派出所之受理各類案件紀錄表、內政部
    警政署反詐騙諮詢專線紀錄表、受理刑事案件報案三聯單等
    證據，係為公務員之各派出所員警，於職務上製作之紀錄文
    書，且無顯有不可信之情況，故亦有證據能力。
二、訊據被告固坦承曾向渣打國際商業銀行莊敬分行及聯邦商業
    銀行北桃園分行申請開立上開帳戶，惟矢口否認有何幫助詐
    欺犯行，辯稱：渠為了辦理貸款，因此將上開渣打銀行、聯
    邦銀行之存摺、提款卡交給一位自稱渣打商業銀行職員「陳
    正義」之男子，「陳正義」說會替其處理云云。
三、經查：
  (一)上開渣打國際商業銀行莊敬分行及聯邦商業銀行北桃園分行
    帳戶為被告所申用，經被告自承在卷（見臺灣桃園地方法院
    檢察署98年度偵字第5925號卷《下稱偵卷》第5 頁背面），
    且有上開渣打銀行及聯邦銀行帳戶之開戶資料附卷可稽（見
    偵卷第35至38頁、第40頁至第45頁），又被害人丙○○、甲○○、丁○○遭詐騙後分別匯款入被告上開渣打銀行及聯邦
    銀行帳戶乙情，業經證人即被害人丙○○、甲○○、丁○○
    分別在警詢中陳述明確（見偵卷第11至13頁、第18至17頁、
    第24至26頁），並有被告上開渣打銀行及聯邦銀行帳戶交易
    明細等在卷（見偵卷第38頁、第40頁之後2 頁）可參，是以
    ，被害人丙○○、甲○○、丁○○遭詐騙後匯款至被告上開
    日盛銀行帳戶之事實，堪以認定。
  (二)被告前雖辯稱上開渣打銀行、聯邦銀行之存摺、提款卡係交
    給一位自稱渣打商業銀行職員「陳正義」之男子替其處理貸
    款云云。然金融帳戶係個人資金流通之交易工具，進出款項
    將影響其個人社會信用評價，具有強烈之屬人性及隱私性，
    應由本人謹慎妥善保管，而被告竟自承係將上開2 帳戶的存
    摺正本、金融卡及密碼，在桃園市○○路與中華路口統領百
    貨公司大門口內交付不知真正姓名、年籍而自稱「陳正義」
    的男子（見本院卷第26至29頁、第32至38頁），實與常情有
    違。
  (三)再者，依一般人之日常經驗均可知悉，無論自行或委請他人
    向金融機構申辦貸款，均須提出申請書並檢附在職證明、身
    分證明、財力、所得或擔保品之證明文件等資料，經金融機
    構徵信審核通過後，再辦理保證人之對保等手續，俟上開貸
    款程序完成後始行撥款；縱貸款人有提供撥款帳戶予銀行之
    必要，亦僅須影印存摺封面或告知金融機構名稱、戶名、帳
    號即可，無須提供貸款轉帳帳戶存摺、提款卡，更無庸提供
    提款密碼予貸款之金融機構或代理辦理之業者。而向銀行辦
    理貸款每每涉及大額金錢之往來，申請人若非親自辦理，理
    應委請足以信賴之人或業者代為辦理，若係委請公司法人代
    辦，理當知悉該公司之名稱、地址、聯絡方式，以避免貸款
    金額為他人所侵吞。惟查，被告對於代其辦貸款之人，竟毫
    無所悉，既不知其真實姓名及年籍資料，亦不知其聯絡方式
    ，且竟然在百貨公司門口將上開2 銀行帳戶之存摺、提款卡
    及密碼提供予該名自稱「陳正義」陌生人等情，實均與常情
    相違。
  (四)又況，辦理貸款之目的即在於取得款項，豈有將領取貸款之
    重要憑證即存摺、提款卡及密碼一併交付毫無交情之不明人
    士，而不擔心銀行所核准貸款為他人領取一空之理？且被告
    於檢察官訊問時自承：伊之信用不夠好等語，上開2 銀行帳
    戶均係於97年12月19日開戶，則被告既無良好債信，以擔保
    其還款能力，在未提供任何財力證明或擔保品下，僅憑上開
    甫新開戶之銀行帳戶資料即可辦理信用貸款，亦屬殊難想像
    之事。
  (五)此外，行騙者為免被害人匯入帳戶之款項，不致無法領取，
    必當確信其所使用之存摺及金融卡絕無遭原主掛失而成廢物
    之可能，觀之卷內所附上開渣打銀行、聯邦銀行帳戶之掛失
    紀錄可知，若被告係因受詐騙而交付上開2 銀行帳戶，則被
    告既於98年1 月2 日語音掛失上開聯邦銀行帳戶之提款卡及
    凍結帳戶，應已得知上開2 銀行帳戶可能遭人作為不法犯行
    之用，理應隨即掛失另一渣打銀行帳戶，然被告竟恰於被害
    人丙○○、甲○○匯款後，始於98年1 月9 日始以語音掛失
    存摺遺失，被告此等行徑恰足以確保詐騙集團成員確保取得
    所詐騙款項，而與一般人處理金融帳戶存摺、提款卡之常情
    相悖。
  (六)綜上所述，被告前開辯詞在在與常情事理明顯相悖，不足採
    信。本件事證明確，被告犯行洵堪認定，應依法論科。
四、按以幫助他人犯罪之意思而參與，其所參與之行為，為犯罪
    構成要件以外之行為者，為從犯；換言之，對於正犯之犯罪
    行為有所認識，而以幫助之意思，對於正犯資以助力，而未
    參與實行犯罪之行為者，即屬刑法上之幫助犯。最高法院著
    有27年上字第1333號判例可參。本件被告基於幫助之犯意，
    提供上開2 銀行帳戶提款卡及密碼予他人使用，嗣後該取得
    該帳戶提款卡、密碼之人或其轉受者與他人，再共同利用被
    告之幫助，使被害人丙○○、甲○○、丁○○因受施詐術而
    陷於錯誤，並匯款至被告所提供之上開2 銀行帳戶，雖無證
    據足以證明被告有參與詐欺取財罪構成要件之行為，但被告
    以幫助之犯意參與犯罪構成要件以外之行為，仍應認其係詐
    欺取財罪之幫助犯。
五、本件向被告乙○○取得上開帳戶提款卡及密碼之不詳男子及
    其所屬詐騙集團成員所為，均係犯刑法第339 條第1 項之詐
    欺取財罪。該成年犯罪集團成員間，有犯意聯絡及行為分擔
    ，為共同正犯。被告基於幫助之意思，提供所有之上開2 銀
    行帳戶之提款卡及密碼，而對於正犯即收受者犯詐欺罪資以
    助力，所為係基於幫助普通詐欺之犯意而參與構成要件以外
    之犯行，核其所為，係犯刑法第30條第1 項前段、第339 條
    第1項 之幫助詐欺取財罪。被告係以幫助之意思參與本件構
    成要件以外之行為，為幫助犯，爰依刑法第30條第2 項之規
    定按正犯之刑減輕之。被告以一幫助詐欺行為幫助該詐騙集
    團分別詐騙被害人丙○○、甲○○、丁○○之財物，為想像
    競合犯，應從一重論以一幫助詐欺取財罪。原審以被告所犯
    事證明確，援引刑事訴訟法第449 條第1 項，刑法第339 條
    第1項 、第30條第1 項前段、第2 項、第55條、第41條第1
    項前段，刑法施行法第1 條之1 第1 項、第2 項前段規定，
    除依刑法第30條第2 項規定減輕其刑外，並審酌被告所為助
    長詐欺集團之猖獗，影響社會、金融秩序正常交易安全，增
    加被害人尋求救濟之困難，並使犯罪之追查趨於複雜，及其
    犯罪之動機、目的、手段、所生損害暨犯罪後之態度等一切
    情狀，量處有期徒刑4 月，並依刑法第41條第1 項前段，刑
    法施行法第1 條之1 第1 項、第2 項前段之規定，諭知易科
    罰金之折算標準，以示懲儆，經核原審認事用法並無不當，
    量刑亦尚妥適。是被告上訴意旨否認犯罪，指摘原判決不當
    ，為無理由，應予駁回。
據上論斷，應依刑事訴訟法第455 條之1 第3 項、第368 條，判
決如主文。
本案經檢察官李安蕣到庭執行職務。
中    華    民    國    99    年    3     月    23    日
                  刑事第九庭  審判長法  官  吳為平
                                    法  官  蘇琬能
                                    法  官  黃立昌
以上正本證明與原本無異。
不得上訴。
                                   書記官   張懿昀
中    華    民    國    99    年    3     月    24    日

司法院資訊處製作；財團法人民間司法改革基金會備份。
